臺灣高等法院臺中分院刑事判決　　　　　　　　九十一年度重上更(一)字第六五號
　　上　訴　人
　　即　被　告　庚○○原名陳.
　　選任辯護人　陳守章
右上訴人因偽造文書等案件，不服臺灣臺中地方法院八十六年度訴字第三０三七號中
華民國八十八年五月二十八日第一審判決（起訴案號：臺灣臺中地方法院檢察署八十
六年度偵字第九五九九號、第九九八一號）提起上訴，經最高法院第一次發回更審，
本院判決如左：
    主  文
原判決關於庚○○部分撤銷。
庚○○連續行使偽造私文書，足以生損害於他人，處有期徒刑壹年陸月。
    事  實
一、庚○○（原名陳秀華）基於概括之犯意，意圖為自己不法之所有，自任會首，分
    別於：
（一）民國八十四年一月十五日起（公訴人誤載為八十四年二月十五日），招募一互
      助會，每會新臺幣（下同）二萬元，採外標之方式，會員含會首共計三十人，
      約定於每月十五日，在台中縣沙鹿鎮○○街一五五號，其所經營之「芳華便當
      」店內開標，預計至八十六年六月十五日尾會結束，計邀集壬○○、丁○○、
      乙○○、癸○、吳棋實、吳麗香、吳秀悅、吳茂松、吳吉、戊○○、己○○○
      、丙○○、吳宗碧、吳枚梅、吳明富、吳照明、錢銀紫、顏清海、顏清利、吳
      阿汝、莊良郡、金蓮、吳明青、大川、米蘭、六合、萬美、阿燕、黃宗玉、顏
      招弟等人為會員，庚○○並於上開標會期間，利用部份會員未到標會現場標會
      ，故意於交予部份會員如壬○○等人之會簿起始時間之資料差開一個月（即以
      八十四年二月十五日開標，八十六年七月十五日尾會結束），並以此為可趁之
      機，分別除八十四年一月十五日（即會首向各會員收取會款）以外之上開標會
      期間之會期，連續於八十四年三月十五日冒用吳棋實名義填寫標金四千五百元
      於標單上（此時包含吳棋實在內，有二十八名活會會員，每名活會會員繳納二
      萬元活會會款，計得五十六萬元會款）、於八十五年六月十五日冒用丙○○填
      寫標金四千三百元於標單上（此時包含丙○○在內，有十三名活會會員，每名
      繳納二萬元活會會款，計得二十六萬元）、於八十五年七月十五日冒用戊○○
      名義填寫標金四千一百元於標單上（此時包含戊○○在內，有十二名活會會員
      ，每名活會會員繳納二萬元活會會款，計得二十四萬元）、於八十五年九月十
      五日冒用吳麗香名義填寫標金四千六百元於標單上（此時包含吳麗香在內，有
      十名活會會員，每名活會會員繳納二萬元活會會款，計得二十萬元）、於八十
      五年十一月十五日冒用己○○○名義填寫標金四千三百元於標單上（此時包含
      己○○○在內，有八名活會會員，每名活會會員繳納二萬元活會會款，計得十
      六萬元）、於八十六年一月十五日冒用乙○○名義填寫標金四千五百元於標單
      上（此時包含乙○○在內，有六名活會會員，每名繳納二萬元活會會款，計得
      十二萬元），先後標取會款，均足生損害於上開被冒標之人，並致其他不知情
      之活會員陷於錯誤，而各於該期繳交二萬元之標金予庚○○收執，庚○○並藉
      此共計詐得當時各次之活會會員之標金一百五十四萬元供己花用。詎庚○○於
      該組互助會八十六年四月十五日開標（起訴書載為八十五年四月十五日），並
      由會員丁○○以五千二百元得標後，竟未依約將該次向其他會員所收取之會款
      繳交給丁○○，嗣後經會員壬○○、丁○○、乙○○、癸○、吳棋實、吳麗香
      、戊○○、王金蓮等人查詢結果，始發現上情，而知受騙。
（二）庚○○又以上開有問題之互助會即將結束，且事蹟尚未明顯敗露，竟復於八十
      六年三月十日起，基於承前之概括犯意，意圖為自己不法之所有，而召募另一
      互助會，每會二萬元，採外標之方式，會員含會首共計三十人，約定每月十日
      ，在同上址內其所經營之「芳華便當」店內開標，計邀集蔡國賢（二會）、辛○○、陳招良、蔣幸宜、郭美英、陳麗屏、趙明吉、周德華、周得屏、周秋華
      、周淑女、陳月女、顏清吉、吳照明、吳吉、陳瑞月、王皮生、黃美鶯、戊○○、林平來、呂秋財、吳信雄、丁○○、吳增雄、吳戎松、吳明道、吳明青、
      陳鳳娥等二十九名（其中吳明青、陳鳳娥（嗣後於七十五年改名為陳菱築，為
      被告庚○○之妹）均係虛列）會員參加，並虛列實際未參加互助會之陳鳳娥（
      嗣後改名為陳菱築）、吳明青等人為會員，收取八十六年三月十日之會首錢，
      使不知情之會員辛○○等活會會員陷於錯誤，而各交付會款二萬元予庚○○收
      執（扣除庚○○自己及其所虛列之陳菱築、吳明青以外，共計收取二十七名活
      會會員之會首錢，每名繳納二萬元，庚○○共計收取五十四萬元）。詎庚○○
      至八十六年五月十日之開標日，竟未依約繼續開標，竟然逃逸無蹤。嗣後經會
      員辛○○等人查詢，始發現上情，而知受騙，庚○○共計詐得會首錢五十四萬
      元。
二、案經壬○○、丁○○、乙○○、辛○○等人訴由臺灣臺中地方法院檢察署檢察官
    偵查起訴。
      理  由
甲、訊據上訴人即被告庚○○對於曾召集上開二互助會，且每次均有填寫標單之事實
    ，固不諱言，然矢口否認有何詐欺及偽造文書等犯行，並辯稱：（一）伊係因參
    加標會之會員人數眾多，故原先於八十四年一月十五日所召集之互助會，將之分
    為於八十四年一月十五日及八十四年二月十五日起會之二互助會，會員均係三十
    名、採外標制，每會二萬元，均係於每月十五日在台中縣沙鹿鎮○○街一五五號
    其所經營之「芳華便當」店內開標，伊確未曾冒名標會，都是他們自己標的，而
    丁○○部分是八十六年四月十五日開標後，伊仍未收到會款時，他們就已經散布
    謠言，說伊要倒了，因此會員不願意交會款給伊，伊才無法拿會款給丁○○。其
    實活會會員可以自行去找死會會員，要他們將會款交出，由活會會員均分，伊並
    未詐欺及冒標云云。（二）八十六年三月十日伊亦曾召集互助會，亦無故意欺騙
    各活會會員，純係因伊向地下錢莊借錢，被追債，才會逃避，不是故意要躲會員
    云云。
乙、惟查：
一、關於事實（一）部分：
１、右揭事實，迭經告訴人壬○○及其代理人何文魁（即壬○○之夫）、告訴人丁○○及其代理人蔡阿雅（即丁○○之妻，而以丁○○之名實際參與標會者）、告訴
    人乙○○及其代理人石欽寶（該會均由乙○○之妻吳甜仔，以乙○○之名實際參
    與標會者）等人於偵查、原審審理、本院調查、審理中指述甚詳，復經證人祈克
    俊（即會員癸○之夫）、己○○○、吳素菊（即會員吳棋實、吳麗香之母）、林
    水松（即會員吳麗香之夫）、林黃素貞（即會員戊○○之妻）、丙○○等人，先
    後於偵查、原審審理暨本院調查、審理時到庭證述屬實，並有己○○○、癸○、
    戊○○、丁○○、壬○○、乙○○、吳棋實、吳麗香所提出之互助會簿在卷暨臺
    中縣警察局烏日分局於八十八年一月二十七實施搜索所扣得被告庚○○所有之互
    助會簿二本附於原審卷內足參（見原審卷第二五三頁公文封內所裝）。
２、乙○○、己○○○、蔡阿雅等人於原審到庭均指稱：伊均僅參加被告庚○○於八
    十四年一月十五日所召集之互助會，而告訴人壬○○則陳稱：伊所參加之互助會
    為八十四年一月十五日所召集之互助會但會首給伊的會單都寫八十四年二月起會
    ，但伊八十四年一日就開始繳交會款，二月分向會首要會單時她故意拿書立八十
    四年二月起的會單給我，二萬元的會伊只參加一會（見本院前審卷第三十五頁反
    面、第三十六頁）。另己○○○、蔡阿雅復指稱：伊均只參加一會，且伊所參之
    互助會與告訴人壬○○係同一會（見原審卷第二百七十三頁至第二百七十五頁）
    ，另參酌壬○○之互助會簿，其於會簿上之日期關於始期之月份及終期之月份，
    有自八十四年元月十五日改為八十四年二月十五日；八十六年六月十五日改為八
    十六年七月十五日之跡象，且其會員成份除壬○○會簿上之「顏招第」與乙○○
    、吳麗香、丁○○、戊○○會簿上之「麗玉」不同外，餘皆相同，與癸○之會簿
    則除其簿上「顏招第」部份與癸○會簿上之「顏清吉」部份不同外，餘皆相同（
    見原審卷第九十三頁至第九十七頁），而被告雖提出八十四年一月十五日及八十
    四年二月十五日所召集之二互助會名單（見原審卷第二百十八頁、第二百十九頁
    ），則除第一會中之「麗玉」、「吳奇美」、「吳明富」、「阿美」等人為第二
    會所無，第二會則會員中之「吳枝梅」（出現二次）、「顏招弟」、「壬○○」
    為第一會所無外，餘皆相同，則以被告所稱其招集上開二互助會觀之，不但二會
    時間相差甚短，且均於每月十五日同時招標，標會金額又相同，會員相同率高達
    百分之八十六點六七（即２６／３０），被告竟稱因會員過多，故將之分成二會
    ，顯與常情相違。況告訴人乙○○亦否認參加上開二會，而僅承認參加一會，且
    衡諸常情，一般跟會，亦鮮有條件大致相同之二會，如此重疊進行，另經原審法
    院詢問被告欠乙○○部分多少錢，竟僅稱五十幾萬，而按被告所召開之每會均係
    會員三十人，採外標制，並於八十六年四月十五日丁○○得標收取會款後不知去
    向，計每位活會會員亦均各繳交二萬元會款，被告卻自稱僅積欠乙○○約五十餘
    萬，後又稱告訴人乙○○尚有二活會未繳，顯與常情相違。況被告庚○○於原審
    法院第一次傳訊到庭，以壬○○之互助會簿為準詢問，被告卻將其所列之第一會
    活會會員吳棋實、壬○○與僅參加第二會之活會會員戊○○同列，此可參酌被告
    選任辯護人於八十七年十一月十日所提出之辯論意旨狀（見原審卷第二百十五頁
    至第二百十九頁）、告訴人乙○○於八十八年四月十三日告訴補充狀（見原審卷
    第二百八十九至二百九十三頁），更可顯見壬○○所參之會確與其他告訴人所參
    加之會係同一會，於此更見被告企圖利用同一互助會，因會員未能同到標會現場
    之機會，而製作不實之會簿內容，以利其事後混淆視聽，可見其於標會之初即有
    不法所有之意圖。顯然被告前開所辯因參加標會之會員人數眾多，故原先於八十
    四年一月十五日所招集之互助會，將之分為於八十四年一月十五日及八十四年二
    月十五日起會之二互助會，應係嗣後卸責之詞，不足採信。
３、被告於八十四年三月十五日冒用吳棋實名義填寫標金四千五百元於標單上、於八
    十五年六月十五日冒用丙○○填寫標金四千三百元於標單上、於八十五年七月十
    五日冒用戊○○名義填寫標金四千一百元於標單上、於八十五年九月十五日冒用
    吳麗香名義填寫標金四千六百元於標單上、於八十五年十一月十五日冒用己○○○名義填寫標金四千三百元於標單上、於八十六年一月十五日冒用乙○○名義填
    寫標金四千五百元於標單上，先後標取上開時間所開標之互助會會款之事實，業
    據上開告訴人陳述甚明，詳如前所述，且有壬○○、丁○○、乙○○於八十六年
    四月二十四日提出告訴時所提出之互助會簿在卷可憑（見八十六年度偵字第九五
    九九號卷第五頁），且被告於本院調查時亦供稱：戊○○、吳麗香、丙○○、己○○○業已標取會款，並提出會單一紙附於本院卷內可查（見本院卷第一二九頁
    ），雖被告辯稱並未冒標，但被告所召集之該組互助會，如順利應在八十六年六
    月十五日完會，距離丁○○於八十六年四月十五日標會時，僅有二名之活會會員
    仍可標取會款而已（即八十六年五月十五日、八十六年六月十五日，俗稱最後第
    二會及尾會），竟仍有多名活會會員存在，其間有冒標之情事甚為明顯，被告所
    辯，純係嗣後卸責之詞，難以採信。
４、被告所召集之互助會，係自八十四年一月十五日起至八十六年六月十五日止，含
    會首共計三十會之事實，為被告所承認，並有互助會簿一份在卷可憑，而丁○○
    於八十六年四月十五日，以五千二百示標取會款之情，為被告所承認，核與告訴
    人丁○○及其代理人蔡阿雅指述之情節相符，並有互助會簿一份在卷可證，顯然
    在丁○○標得該次互助會後，則仍有八十六年五月十五日及八十六年六月十五日
    二次開標機會，而壬○○是參加由被告所召集八十四年一月十五日之互助會，並
    沒有參與競標，且每次都有去，被告不敢冒其名字填寫標單等情，業據告訴人壬○○於原審審理時陳述明確（見原審卷第二七四頁反面），被告亦承認壬○○仍
    屬活會，亦有被告所提之會單一份附於本院卷內可證（見本院卷第一二九頁），
    顯然壬○○仍屬活會會員無訛。另癸○參與被告所召集八十四年一月十五日之互
    助會，曾參與八十六年四月十五日之開標（即由丁○○得標之該次開標），當時
    去標的，尚有戊○○、王金蓮（即己○○○），被告隨即避不見面之事實，業據
    證人癸○於本院調查時結證明確（見本院卷第一七二頁、第一七三頁）顯然當時
    癸○仍是活會會員無誤，是戊○○、己○○○已被冒標益足證明。顯然八十六年
    四月十五日開標，而由丁○○得標後，除乙○○、吳棋實、吳麗香、戊○○、己○○○、丙○○等六人以外，尚有壬○○、癸○未標取會款。被告嗣後提出會簿
    記載八十六年四月十五日停標，故乙○○、壬○○、吳棋實、吳枚梅四人均是活
    會之辯解，但該互助會如一切正常，係於八十六年六月十五日完會，自八十六年
    四月十五日之後，僅有八十六年五月十五日、八十六年六月十五日二次開標之機
    會而已，被告竟列出四名活會會員，顯然有所隱瞞，其此部分所辯，難以採信。
二、關於事實（二）部分：
１、右揭事實業告訴人辛○○分別於偵查、原審法院審理及本院調查時指述甚詳，核
    與證人蔣壽聰到庭指述甚詳（見原審卷第一二九頁正、反面），復有互助會員簿
    一份在卷足參。
２、被告發給告訴人辛○○之互助會會簿，其會簿會員記載分別係蔡國賢（二會）、
    辛○○、陳招良、蔣信宜、郭美英、陳麗屏、趙明吉、周德華、周得屏、周秋華
    、周淑女、陳月女、顏清吉、吳照明、吳吉、陳瑞月、王皮生、黃美鶯、戊○○
    、林平來、呂秋財、吳信雄、丁○○、吳增雄、吳戎松、吳明清、吳明生、陳鳳
    娥（嗣後於七十五年改名為陳菱築，為被告庚○○之妹）等二十九名，連同被告
    庚○○共三十人等情，有上開互助會簿一份在卷可憑。雖證人陳菱築（即陳鳳娥
    ）於原審審理時到庭證稱：伊在八十六年三月十日有參加告訴人之上開互助會；
    惟證人陳菱築係於七十五年由陳鳳娥改名為陳菱築，渠所參加之互助會，僅認識
    王美英，被告並未將會簿交予伊，伊亦不知標金多少等情，已據證人陳菱築於原
    審審理時證述在卷（見原審卷第一六０頁正、反面、第一七０頁），而被告係於
    八十六年三月十日召集該組互助會，距離陳菱築改名已逾十年，陳菱築竟仍以陳
    鳳娥名義參加互助會，難謂符合常情；又被告所召集之上開互助會，係有黃美鶯
    參加，但並非王美英參加，與證人陳菱築所稱亦有出入，且證人陳菱築竟未自被
    告處取得互助會簿，復不知標金多少，其對該互助會進行情況之冷淡，似乎事不
    關己，更令人難以思議，是證人陳菱築所證確曾參加上開互助會，即不足認屬實
    在，被告將其虛列為互助會會員，應無疑義。
３、被告於八十七年六月三十日原審審理時，共計帶王雙對、王富月、陳瑞勝（被告
    之侄子）、吳明青等四人到庭證明上開事項，證人王雙對到庭證稱：伊有參加被
    告庚○○所召集之上開互助會，連同伊自己分別為十一會，計有伊姐王秀琴二會
    、王富月三會、王富多三會、伊弟王雙騫一會、王玉月會一會、伊一會（見原審
    卷第一四八頁），然經原審法院詳加詢問標會時繳交會款之情形，及其所述與告
    訴人辛○○會簿上之會員名單相差甚大後，始自覺矛盾，而向原審法院坦認其並
    無跟被告之會，且伊之兄弟姐妹均未參加被告所招集之互助會，而係因被告庚○○要求其於法庭上為如上之說詞（見原審卷第一四八頁反面），顯然被告事前與
    證人王雙對有串證之情形至為明確。另證人王富月於原審審理時到庭則證稱：伊
    與王雙對均參加被告之互助會一會，伊之其他兄弟姐妹則均無參加其互助會等語
    （見原審卷第一五九頁至第一六０頁），顯與王雙對上開二次所言內容均重大矛
    盾。況王富月及王雙在被告所交付告訴人辛○○之會簿上並無記載，足見證人王
    富月所述已無足採信。又證人陳瑞勝、吳明青亦於原審審理時分別到庭則證稱：
    有參加被告於八十六年一月二十日及八十五年八月十五日所召集之互助會等語（
    見原審卷第一六一頁、第一六二頁），吳明青既未曾參加被告於八十六年三月十
    日所召集之互助會，而被告竟將其列入為編號第二十八號之互助會會員，其虛列
    吳明青為會員甚為明顯。再被告身為會首，其所召集之上開互助會又未結束，竟
    提不出其他確實有參加互助會之會員資料以供傳訊，已與常情相違，又上開證人
    除王雙對係由原審法院傳訊者外，其他證人均未經原審法院傳喚，而係於八十七
    年六月三十日臨時到庭作證，顯均係為被告欲證明有參加上開被告所召集之互助
    會，然既經原審法院於庭訊中洞悉真相後，證人王雙對已自承所言係虛假，而證
    人王富月所言亦不足採信，陳瑞勝及吳明青更不敢涉言有關系爭互助會乙節，證
    人陳菱築所為之證詞，亦難使人信為真實，顯見被告有虛列會員之情形。況被告
    於八十六年三月十日召集此組互助會後，隨即於八十四年四月十五日第一組互助
    會開標後，即潛逃無蹤，又於八十四年四月十日本組互助會開標後，亦逃逸無蹤
    ，顯見其此次標會行為有詐取不知情之會員款之意圖，至為明顯。
三、綜上所述，被告前開所辯，純係嗣後卸責之詞，顯不足採信，本件事證明確，被
    告犯行堪予認定。
丙、按冒用他人名義在標單上書寫姓名及所出利息之行為，依民間互助會之習慣，除
    表示參與競標之會員外，另表示該名義人願出所書之利息金額標取會款，並非單
    純只為投標會員之識別，故於標單上冒簽他人姓名，乃表示投標名義人簽名之意
    思，應認係偽造他人之署押。又民間互助會之標單，通常均僅在紙上簡略記載會
    員姓名及所出利息之金額，並未特別書有「標單」之意旨，故純就標單內容本身
    觀之，尚不足以獨立表示一定用意之證明，惟依我國民間互助會之習慣，標單係
    足以表示欲競標之會員所出具願以記載之金額為利息而標取該互助會會款用意之
    證明，其屬刑法第二百二十條第一項以文書論之準私文書（最高法院九十一年度
    臺上字第一八四五號判決意旨參照）。本件被告先後偽造被害人吳棋實、丙○○
    、戊○○、吳麗香、己○○○、乙○○之署押並填載所出利息金額於未載明「標
    單」意旨之紙張上，而持以行使參與競標，足以生損害於被害人吳棋實、丙○○
    、戊○○、吳麗香、己○○○、乙○○等六人，核上訴人即被告庚○○於如事實
    欄（一）所示之事實所為，係犯刑法第二百十條、第二百十六條之行使偽造準私
    文書罪及第三百三十九條第一項之詐欺取財罪。於如事實欄（二）所示之事實所
    為，係犯刑法第三百三十九條第一項之詐欺取財罪。被告於標單上偽造上開六人
    署押之行為，係屬偽造準文書之階段行為；被告係於偽造標單後，而向會員表示
    該被冒名之人得標，故已有就偽造之私文書之內容有所主張，故有行使偽造私文
    書之犯行。是被告偽造準文書後，復持以行使，其偽造之低度行為應為行使之高
    度行為所吸收，均不另論罪。又被告被告前後多次行使偽造私文書及多次詐欺之
    犯行，均係先後多次犯行，時間緊接，犯意概括，所犯構成要件相同，均為連續
    犯，依刑法第五十六條規定，以一罪論，並均加重其刑。被告於各次偽造互助會
    會員名義之標單得標後，向其他活會會員詐收各該次之會款，係屬數同種類之詐
    欺取財罪，為想像競合犯。另其所犯上開行使偽造私文書罪與詐欺間有方法結果
    之牽連關係，係牽連犯，應依刑法第五十五條後段之規定論以較重之行使偽造準
    私文書罪。
丁、公訴意旨略以：被告庚○○（原一同起訴周天，惟周天業經原審法院判決無
    罪確定）明知癸○係活會會員，並未得標，竟擅自偽造癸○填寫標金四千一百元
    及偽造其署押於標單上得標，足以生損害於癸○。另被告庚○○又以上開有問題
    之互助會即將結束，且事蹟未明顯敗露，復於八十六年三月十日起，基於承前之
    概括犯意，意圖為自己不法之所有，而召募另一互助會，每會二萬元，採外標之
    方式，會員共計三十人，約定每月十日，在同上址內其所經營之「芳華便當」店
    內開標，計邀集辛○○、陳麗屏、蔡國賢（參加二會）、陳招良、蔣幸宜等會員
    參加，並虛列實際未參加標會之人為會員，而庚○○明知會員陳麗屏係活會會員
    ，並未得標，竟利用於辛○○等部份會員甫於起會之初，標會意願不高，而未到
    現場之機會，於八十六年四月十日（公訴人誤載為八十五年四月十日）會員開標
    日時，擅自偽造陳麗屏（填寫標金二千八百元及偽造其署押，公訴人載為陳麗華
    ）之標單而向其他不知情之活會會表示陳麗屏得得標，均足生損害於陳麗屏，使
    不知情之會員辛○○等活會會員陷於錯誤，而各交付會款二萬元予庚○○收執。
    詎庚○○至八十六年五月十日之開標日，竟未依約繼續開標，而係逃逸無蹤。嗣
    後經會員辛○○前往會員陳麗屏之住處查詢，始發現上情，而知受騙。因認被告
    涉犯刑法第二百十六條、第二百十條、第三百三十九條第一項之罪嫌。
戊、按犯罪事實應依證據認定之，無證據不得推定其犯罪事實，刑事訴訟法第一百五
    十四條定有明文。次按所謂認定犯罪事實之證據，係指足以認定被告確有犯罪行
    為之積極證據而言，該項證據自須適合於被告犯罪事實之認定，始得採為斷罪之
    資料；又事實之認定，應憑證據，如未能發現相當確實證據，或證據不足以證明
    ，自不能以推測或擬制之方法，以為裁判之基礎，最高法院二十九年上字第三一
    ０五號、四十年臺上字第八六號判例著有明文。再按告訴人之告訴，係以被告受
    刑事訴追為目的，是其陳述是否與事實相符，自應調查其他證據以資審認；又事
    實審法院對於證據之取捨，依法雖有自由判斷之權，然積極證據不足證明犯罪事
    實時，被告之抗辯或反證縱屬虛偽，仍不能以此資為積極證據應予採信之理由，
    最高法院亦著有五十二年臺上字第一三００號及三十年上字第四八二號判例可資
    參照。又按認定犯罪事實所憑之證據，無論係直接證據或間接證據，其為訴訟上
    之證明，須於通常一般之人均不致有所懷疑，而得確信其為真實之程度者，始得
    據為有罪之認定，倘其證明尚未達到此一程度，而有合理之懷疑存在，復無其他
    調查途徑可尋，法院即應為無罪之判決，最高法院七十六年臺上字第四九八六號
    著有判例。
己、訊據被告堅決否認有上開犯行，辯稱：伊未曾冒用陳麗屏名義標取會款，是因為
    她先生得肺癌，需要用錢，才會自已於八十六年四月份標取會款；另癸○亦有標
    ，只是第幾會標的，伊忘記了，但嗣後伊有拿十萬元給癸○，伊確未曾詐騙會款
    ，只是有些人的會款沒有完全給付而已等語。經查：
一、被告所召集之上開互助會，自八十四年一月十五日起迄至八十六年六月十五日止
    ，有上開互助會會簿一份在卷可憑，而癸○曾於八十五年四月十五日參與競標，
    其所填寫標單之為三千元之事實，為證人癸○於本院調查時結證甚明（見本院卷
    第一七二頁、第一七三頁），顯然當時被告並未冒用癸○名義，進行投標，進而
  標得會款；且癸○復於當日調查時證述稱：不清楚被告有無冒標，伊標到後，被
    告就跑掉了，後來伊有收到被告所交十萬元之會款（見本院卷第一七三頁），癸○曾參與開標之進行，被告亦未曾禁止其參與開標，而癸○尚且取得部分會款，
    則益足證明被告並未冒用癸○名義標取互助會，進而取得會款，是被告此部分所
    辯未冒用癸○名義標取會款，尚堪採信。
二、陳麗屏曾參加由被告所召集八十六年三月十日起算之互助會之事實，為證人陳麗
    屏所承認，而經本院隔離訊問，證人陳麗屏證述是在八十六年四月十日打電話叫
    被告幫其標會，標會之金額是三千二百元，會員說伊有標到，伊打電給會首（即
    被告）時，就已找不到人（見本院卷第七十四頁），而被告則供稱：陳麗屏是參
    加八十六年三月十日之互助會，陳麗屏有打電話叫伊幫其填寫標單，她說最少寫
    二千八百元，但伊幫其填寫三千二百元，伊確未曾冒用陳麗屏之名義標會（見原
    審卷第七十六頁），彼此所供及證述，大致相符，即難認被告冒用陳麗屏名義標
    取會款，此部分所辯亦可採信。
三、此外復查無其他積極證據足資認定被告就此二部分涉有何偽造文書及詐欺犯行，
    原應為無罪之諭知，惟因公訴人認此二部分與前開有罪部分有連續犯及牽連犯之
    裁判上一罪關係，爰不另為無罪之諭知，併予敘明。
庚、原審判決對於被告所犯之罪予以論罪科刑，固非無見，惟查：（一）被告係於八
    十六年四月十五日開標，由丁○○以五千二百元得標，惟原審判決竟誤寫被告於
    八十五年四月十五日開標，由丁○○以五千二百元得標，其事實之認定，即有違
    誤。（二）被告於各次偽造互助會會員名義之標單得標後，向其他活會會員詐收
    各該次之會款，就各該次之詐欺罪而言，係屬數同種類之詐欺取財罪，為想像競
    合犯。惟原判決並未就此部分於理由欄內詳予論述，即有疏失。（三）被告所召
    集八十四年一月份之互助會，公訴人認被告曾冒用癸○名義填寫標單，標取並詐
    得會款，惟此部分是否成立，原審法院並未於其判決認定，亦未敘述該部分起訴
    不成立之理由，有已受請求之事項，而未予判決之違誤。（四）被告於八十六年
    三月份召集之互助會中，尚無證據證明被告曾冒用陳麗屏之名義標取會款，如前
    所述，原審判決竟認被告偽造陳麗屏之名義標取會款，其事實之認定，亦有違誤
    。（五）被告對上開二組互助會會員之詐騙，其詐騙金額亦應明確之認定，原審
    判決竟對於被告所詐騙之金額未為明確之認定，其事實之認定，亦有疏失。被告
    上訴指摘原判決不當，固無理由，惟原判決既有上開可議之處，自應由本院將原
    判決撤銷改判。爰審酌被告犯罪之動機、目的、手段、所偽造標單標取會款之次
    數達六次，所詐騙取得之會款逾二百萬元，對告訴人及被害人所生損害，嗣後迄
    今尚未與告訴人及被害人達成和解，賠償渠等之損害，僅空言表示本件案件解決
    後，會解決欠款之事，並未能使各被害人感受其展現解決之誠意，且被告於犯罪
    後之態度欠佳，另於本案調查時又圖飾狡辯等一切情狀，量處如主文第二項所示
    之刑，以示懲誡。至於偽造之標單，於每次標會完畢，被告均已丟棄滅失，業據
    被告供明在卷，則其上之偽造署名，既已費失，自無從對之宣告沒收併予敘明。
辛、據上論斷，應依刑事訴訟法第三百六十九條第一項、第三百六十四條、第二百九
    十九條第一項前段、刑法第五十六條、第二百十六條、第二百十條、第二百二十
    條一項、第三百三十九條第一項、第五十五條、罰金罰鍰提高標準條例第一條前
    段，判決如主文。
本案經檢察官甲○○到庭執行職務。
中      華      民      國    九十一    年      十二    月      四      日
                                 臺灣高等法院臺中分院刑事第三庭
                                         審判長法  官  陳  朱  貴
                                               法  官  廖  柏  基
                                               法  官  胡  忠  文
右正本證明與原本無異。
如不服本判決應於收受送達後十日內向本院提出上訴書狀，其未敘述上訴之理由者並
得於提起上訴後十日內向本院補提理由書（均須按他造當事人之人數附繕本）。
                                               書記官  林  世  傑
中      華      民      國    九十一     年     十二      月     四     日
附錄本案論罪科刑法條全文：
刑法第二百十條：
偽造、變造私文書，足以生損害於公眾或他人者，處五年以下有期徒刑。
刑法第二百十六條：
行使第二百十條至第二百十五條之文書者，依偽造、變造文書或登載不實事項或使登
載不實事項之規定處斷。
刑法第二百二十條：
在紙上或物品上之文字、符號，依習慣或特約，足以為表示其用意之證明者，關於本
章之罪，以文書論。
刑法第三百三十九條第一項：
意圖為自己或第三人不法之所有，以詐術使人將本人或第三人之物交付者，處五年以
下有期徒刑、拘役或科或併科一千元以下罰金。
                                                                        Ｆ
